臺灣高雄地方法院民事判決　　　　　　 94年度簡上字第125號
上　訴　人　丙○○
　　　　　　　　　　　號
被上訴人　　丁○○
訴訟代理人　甲○○
當事人間請求給付借款事件，上訴人對於民國94年5 月31日本院
鳳山簡易庭94年度鳳簡字第516 號第一審判決提起上訴，本院民
國94年10月21日言詞辯論終結，判決如下：
    主  文
原判決廢棄。
被上訴人在第一審之訴及假執行之聲請均駁回。
第一、二審訴訟費用由被上訴人負擔。
    事實及理由
一、被上訴人起訴主張：訴外人即上訴人之子乙○○於民國89年
    間向被上訴人借款新臺幣（下同）255,000 元無法清償，上
    訴人為替其子乙○○償還上開借款，乃於90年5 月15日自願
    與被上訴人簽訂切結書（下稱系爭切結書），而與被上訴人
    約定由上訴人自90年7 月1 日起，於每年之7 月及1 月領取
    退休俸時，每次均代為償還被上訴人二萬元，直至其子乙○
    ○積欠之前開借款債務償還完畢為止之代為償還債務契約（
    下稱系爭切結契約）。詎上訴人僅依約清償5 期而共清償10
    0,000 元後，即拒不依約履行，總計其共尚積欠被上訴人15
    5,000 元未清償；因上訴人已多次未依約履行，顯有將來亦
    不會按期給付之慮，被上訴人就未到期之部份自有提起將來
    給付之訴之必要。爰依兩造簽訂之系爭切結契約之法律關係
    ，請求上訴人給付積欠之上開金額等語，而於原審起訴請求
    判命：上訴人應給付被上訴人150,000 元，及自支付命令送
    達翌日即94年3 月9 日起至清償日止，按週年利率5%計算之
    利息；並陳明願供擔保，請求宣告假執行。經原審調查審理
    後，認上訴人上開請求有理由，應予准許而判決被上訴人全
    部勝訴，並依職權宣告假執行。茲上訴人不服提其本件上訴
    ，而被上訴人就上訴人指摘之事項，除引用歷審提出之書狀
    及陳述外，並補陳(1)其並未以暴力脅迫上訴人；上訴人雖不
    識字，惟其均瞭解切結書之內容。(2)上訴人已還了5 期，共
    計100,000 元，表示上訴人已認同上開約定。(3)被上訴人係
    依上訴人之財務能力而約定分期給付，依兩造之約定每半年
    只給付20,000元，依此計算，每月僅還款不到3,500 元，且
    合約中亦未要求利息及其他費用，可見被上訴人已考慮上訴
    人之情形，並未過分強求等語，並求為判決：上訴駁回。
二、上訴人則以：系爭切結契約上訴人係於遭被上訴人脅迫之情
    形下所簽訂。簽訂系爭切結書之整個過程為：上訴人係於90
    年5 月15日淩晨約一時許夥同其餘三名不詳姓名之男子，將
    上訴人之子乙○○押至上訴人家中，向上訴人脅迫稱如不答
    應替其子還債即欲對上訴人之子乙○○不利，上訴人因擔心
    其子乙○○之生命安全始同意，且因上訴人並不識字，上訴
    人係脅迫其子乙○○替上訴人於系爭切結書上寫上姓名、身
    分證字號及姓名後，再由與被上訴人同行男子中之其中一名
    ，強拉上訴人之手在系爭切結書上捺指印。系爭切結契約係
    上訴人遭被上訴人脅迫下所簽立，上訴人本得依民法第92條
    之規定撤銷意思表示，然因上訴人不識字又不懂法律，致未
    於民法第93條規定之1 年除斥期間內行使撤銷權，惟「因侵
    權行為對於被害人取得債權者，被害人對該債權之廢止請求
    權，雖因時效而消滅，仍得拒絕履行。」，民法第198 條定
    有明文，爰依本條之規定拒絕履行系爭切結契約等語，而提
    起本件上訴。並聲明求為判決：（一）原判決廢棄。（二）
    被上訴人於第一審之訴駁回。
三、兩造不爭執之事實：
　　被上訴人主張兩造曾於90年5 月15日簽訂系爭切結契約，而
    依系爭切結書之內容所載，上訴人須分期代償訴外人即上訴
    人之子乙○○積欠被上訴人之255,000 元借款等事實，有系
    爭切結書1 紙（參原審卷第9 頁）在卷可稽，並為兩造所不
    爭執，堪信為真實。
四、得心證之理由：
    本件依兩造上開主張及抗辯，所應審理之處應在於上訴人是
    否係遭被上訴人之脅迫始簽訂系爭切結契約，而得以主張民
    法第198 條之拒絕履行抗辯權之爭點上。茲分述如下：
（一）按，「因侵權行為對於被害人取得債權者，被害人對該債
      權之廢止請求權，雖因時效而消滅，仍得拒絕履行。」，
      民法第198 條定有明文。依此規定，本件上訴人如確實係
      遭被上訴人脅迫始與被上訴人簽訂系爭切結契約，則上訴
      人民法第92條所規定之撤銷權，雖已罹於民法第93條所規
      定之1 年除斥期間，自仍得依本條之規定拒絕履行。
（二）按，民法第92條第1 項前段：「因被脅迫而為意思表示者
      ，表意人得撤銷其意思表示。」規定，所謂之脅迫係指，
      脅迫者之言語或舉動足以使被脅迫者發生恐怖心，致陷於
      不能不遵從之狀態之情形而言。經查：
  １、(1)證人乙○○業經到庭證稱：「90年5 月14日晚上10時多
      ，有人來按門鈴，我去開門，我看到一個20幾歲的男人，
      問我乙○○在嗎？我說我就是，他就抓住我的手，向門口
      的一部計程車揮手，車上下來一個黑黑胖胖的男人，手上
      拿一隻金黃色的鋁棒，叫我上去計程車，我不願意，而且
      有反抗，他就說我不上去就打我，我就只好上車，上車後
      我就看到被上訴人在車內，他們把我載到左營一個檳榔攤
      下車，從檳榔攤內走出一個瘦瘦高高的男人，就說我媽媽
      有退休俸的事情，對我說我沒錢沒有關係，叫我媽媽還，
      並恐嚇我說，這樣算便宜我了，如果是以前的話就會拿槍
      打我，不是這樣便宜我就算了，後來他們四人又把我押回
      我家，在車上的時候，瘦瘦高高的人在車上以手肘猛力撞
      我的胸部，讓我二、三分鐘沒有辦法呼吸，到我家之後，
      我只好跟我媽說要簽這份切結書及本票，不然他們要給我
      難看，這二份均是他們事先準備好再拿給我們叫我們簽的
      。我媽一開始不同意，他們就對我媽說如果不簽的話，他
      們今天就不會走，而且要讓我難看，我媽還是不同意，而
      且我媽不識字，後來是我幫我媽媽寫上切結書及本票上的
      這些筆跡，瘦瘦高高的人拖著我媽的手去按指印的。」等
      語（參見本院卷第43頁、第44頁）。
      (2)證人戊○○即當天在場之訴外人乙○○友人亦到庭結證
      稱：「大概是在晚上10點左右，有人來按門鈴，乙○○去
      開門，我等很久他都沒有回來，我去看，乙○○就不見了
      ，我覺得很奇怪就一直在他家等他，等到晚上一點多，我
      看到他被三男一女從車上押回來，他們就把他押到房間去
      找他媽媽即上訴人，我在外面的客廳聽，當時我也很害怕
      ，我聽到被上訴人說上訴人兒子欠她的錢，要上訴人替她
      兒子還錢，上訴人說那是她的老本不能給被上訴人，我聽
      到上訴人說我不識字，要如何簽名，對方說如果不簽，她
      們閒閒的要隨時帶她兒子去外面逛一逛，後來沒有多久，
      對方有說不會簽名字沒有關係，用蓋指印的就可以，後來
      過了不久她們就走了。因為當時我是在外面聽，所以上訴
      人是自己蓋指印或被拖著手去蓋指印，我不清楚... 」等
      語（參見本院卷第27頁）。
      (3)經核上開2 位證人所述，內容相符，且與上訴人之抗辯
      亦相符，再與下段所述之證據互相參酌，應足認為上述二
      位證人之證述屬實，而足以採信。
  ２、被上訴人就簽訂系爭切結契約之過程雖陳稱：「當天我只
      有與我哥哥二人過去，剛好乙○○在家，後來我們就叫乙
      ○○去左營我們的一個朋友處一起商量如何解決債務，乙
      ○○就自願與我們去，商量的結果乙○○還是沒有錢，我
      們就跟他說他媽媽有一筆退休俸，就叫乙○○回來跟他媽
      商量，我們就載他回來，他回來之後，他與他媽商量之後
      就簽了這份切結書，這過程我們均沒有脅迫或恐嚇他們，
      完全是他們自願的。」等語（參見本院卷第42頁、第43頁
      ）等語。惟查：
    (1)被上訴人於本院訊問上訴人之子乙○○積欠其債務及為何
      會主動答應簽訂系爭切結契約之過程，係陳稱：「我們找
      過他很多次，但是他在這次之前，大約一年多就搬出去了
      ，一直找不到他人。」等語（參見本院卷第43頁）。依被
      上訴人此部份之陳述足見，上訴人之子乙○○因遭被上訴
      人多次要債，為躲避被上訴人，已大約一年多不敢在上訴
      人家中居住。上訴人之子乙○○既然是為了躲避被上訴人
      之要債而避居在外，對被上訴人自避之惟恐不及，則此次
      恰為被上訴人找到，依常情，上訴人之子乙○○豈敢自願
      單獨與被上訴人出門。另上訴人之子乙○○如確實是自願
      與被上訴人出門商量如何還債，因當日其母親即上訴人及
      其友人即證人戊○○均在其家中，依常理，其應會回頭告
      知其母親，並請友人即證人戊○○在其家中等侯或先行回
      家後再出門，豈可能在未告知其母及證人戊○○之情形下
      ，於深夜，不在上訴人家中談，而自願隨同被上訴人到外
      面去商討如何解決債務。
    (2)依常情，上訴人之子乙○○既已拒絕清償被上訴人之借款
      已大約一年多，並避居在外，豈可能經被上訴人「講一講
      」，即願意以其母親即上訴人賴以為生之退休俸償還債務
      ；而上訴人之退休俸係上訴人賴以為生之資，係其將來生
      活之依靠，另上開借款係訴外人乙○○與被上訴人間之金
      錢糾紛，與上訴人並無關係，如被上訴人未以訴外人乙○
      ○之生命安全脅迫，上訴人豈有自願與上訴人簽訂系爭切
      結契約而答應代訴外人乙○○清償上開借款之理。
    (3)依上情節，被上訴人上開所述，與常理及經驗法則有違，
      自不足採。
  ３、綜上所述，被上訴人既以上訴人之子乙○○之生命安全脅
      迫上訴人與其簽訂系爭切結契契約，自足以使上訴人發生
      恐怖心，而陷於不能不遵從之狀態，故上訴人抗辯其係遭
　　　被上訴人脅迫始簽訂系爭切結契約，自足採信。
五、綜上所述，被上訴人依系爭切結契之法律關係，並提起將來
    給付之訴，而請求上訴人給付150,000 元，及自支付命令送
    達翌日即94年3 月9 日起至清償日止，按週年利率5%計算之
    利息，因上訴人得依民法第198 條之規定拒絕履行，故被上
    訴人之上開請求為無理由，自不應准許，而應予以駁回；原
    審為上訴人敗訴之判決，並依職權為假執行之宣告，尚有未
    洽，上訴意旨指摘原審判決不當，求予廢棄改判，為有理由
    ，應由本院將原判決廢棄，改判如主文第二項所示。
六、據上論結，本件上訴為有理由，依民事訴訟法第436 條之1
    第3 項、第450 條、第78條，判決如主文。
中　　華　　民　　國　　94　　年　　11　　月　　4　　日
            民事鳳山分庭審判長法　官　王伯文
                              法　官　李代昌
                              法　官　郭文通
正本係照原本作成。
本判決不得上訴。
中　　華　　民　　國　　94　　年　　11　　月　　4　　日
                              書記官　李崑良
